【裁判字號】    97,台上,4888
【裁判日期】    971002
【裁判案由】    貪污
【裁判全文】
最高法院刑事判決            九十七年度台上字第四八八八號
上  訴  人  甲○○
選任辯護人  陳  明律師
            黃明郎律師
上列上訴人因貪污案件，不服台灣高等法院中華民國九十七年六
月二十七日第二審更審判決（九十六年度重上更(四)字第二二五號
，起訴案號：台灣板橋地方法院檢察署九十年度偵字第一五五一
、三八四０號），提起上訴，本院判決如下：
    主  文
原判決撤銷，發回台灣高等法院。
    理  由
本件原判決認定上訴人甲○○有其事實欄所載之犯行，因而撤銷
第一審諭知無罪之判決，改判論上訴人以依據法令從事公務之人
員，對於職務上之行為，收受賄賂罪，處有期徒刑八年，褫奪公
權五年，並宣告相關之從刑；固非無見。
惟查：(一)、原判決認定上訴人為依據法令從事公務之人員，但原
刑法第十條第二項規定：「稱公務員者，謂依法令從事公務之人
員。」已於民國九十四年二月二日公布修正為：「稱公務員者，
謂下列人員：一、依法令服務於國家、地方自治團體所屬機關而
具有法定職務權限，以及其他依法令從事於公共事務，而具有法
定職務權限者。二、受國家、地方自治團體所屬機關依法委託，
從事與委託機關權限有關之公共事務者。」並於九十五年七月一
日起施行。是刑法上公務員之定義在新法施行後，，犯罪構成要
件已有變更；而原貪污治罪條例第二條規定：「依據法令從事公
務之人員，犯本條例之罪者，依本條例處斷；其受公務機關委託
承辦公務之人，犯本條例之罪者，亦同」，亦於九十五年五月五
日修正為：「公務員犯本條例之罪者，依本條例處斷」，並自同
年七月一日施行，以配合前述刑法關於公務員定義之修正，即採
與刑法相同之公務員定義。原審於九十七年六月二十七日為判決
時，未依新舊法規定，審認、說明上訴人之身分，是否與刑法修
正前、後之公務員定義均屬相符？有無新舊法之比較適用？殊屬
理由不備。(二)、證物或卷宗內之筆錄及其他文書可為證據者，基
於直接審理原則，審判長應向當事人提示令其辨認或宣讀或告以
要旨，用以擔保證據資料之真實性。原判決採認證人吳森立書立
之收據影本、林麗晴台北縣三峽鎮（下稱三峽鎮）中山郵局郵政
存簿儲金簿影本、楊鎮銘郵政存簿儲金每日活動戶存提詳情表影
本、台北縣政府政風室八十九年四月二十四日八九北政三字第一
三二九號書函、三峽鎮公所建設課辦公室內部照片等證物或書證
為不利上訴人之論據之一（見原判決第七頁第七至十二行、第十
八頁第二七至二九行）。惟於審判期日並未向上訴人及辯護人提
示上開證據資料即進行辯論，有原審九十七年六月十日審判筆錄
足憑（見原審卷第六五至七六頁），所踐行之訴訟程序亦有違誤
。(三)、依證人賴碧霞於九十一年十月七日偵查中所供：「（你遇
上這問題，何時去找甲○○？）八十七年在我開支票前約八、九
月我請他幫忙爭取預算，將我土地的聯外道路拓寬，他說現有新
台幣（下同）八千多萬元的預算案在排隊，我的案件要排在後面
，我向他說我可以籌一些經費先做可否？他說可以，但是需要陳
再興同意，他就可以幫我送案件，我跟他說陳再興要向我要一百
五十萬元，我說我買土地花了二千多萬元之負債，如果可以的話
，花了二、三十萬元予陳再興和解，再多我也沒辦法，他說把這
筆錢交給他，我看他似乎不是很有誠意，我就開了十五萬元的支
票給他……」等語（見九十年度偵字第一五五一號卷第一八六頁
背面、一八七頁），其所述他說把這筆錢交給他之「他」，究係
指甲○○要求賴碧霞把這筆錢交給甲○○本人，抑或甲○○欲代
轉交陳再興？又賴碧霞交付十五萬元支票給甲○○之目的，究係
要求上訴人幫其送件爭取預算之代價，抑係要上訴人轉交陳再興
祈與和解同意道路拓寬之對價，語意似不明確。原判決理由欄亦
說明上開陳述語意確有不清（見原判決第九頁第三一行至第十頁
第十一行）。然卻未待再傳訊賴碧霞，究明其先後所供何以語意
未盡吻合之原委，即逕據前此該賴碧霞之供述內容為不利上訴人
之論定，非無應於審判期日調查之證據未予調查之違誤。本院多
次發回意旨均已指明，原審猶未根究查明，其瑕疵仍然存在。(四)
、測謊鑑定究竟有無證據能力，刑事訴訟法並無明文規定。惟實
務上，送鑑單位依同法第二百零八條第一項規定，囑託機關為測
謊鑑定，受囑託機關就鑑定結果，以機關名義函覆原送鑑單位，
該測謊鑑定結果之書面報告，即係受囑託機關之鑑定報告。而機
關之鑑定報告，並不當然具有證據能力，若其形式上符合測謊基
本程式要件，包括：經受測人同意配合，並已告知得拒絕受測
，以減輕受測者不必要之壓力。測謊員須經良好之專業訓練與
相當之經驗。測謊儀器品質良好且運作正常。受測人身心及
意識狀態正常。測謊環境良好，無不當之外力干擾等要件，即
得賦予證據能力。復按刑事訴訟法第二百零六條第一項規定：「
鑑定之經過及其結果，應命鑑定人以言詞或書面報告」，又法院
或檢察官囑託相當之機關鑑定，準用第二百零六條第一項之規定
，同法第二百零八條亦有明文。是鑑定報告書之內容應包括鑑定
經過及其結果。法院囑託鑑定機關為測謊鑑定時，受囑託之鑑定
機關不惟應將鑑定結果函覆，並應將鑑定經過一併載明於測謊之
鑑定報告書中。若鑑定報告書僅簡略記載鑑定結果而未載明鑑定
經過，既與法定記載要件不符，法院自應命受囑託機關補正，必
要時並得通知實施鑑定之人以言詞報告或說明。否則，此種欠缺
法定要件之鑑定報告即難謂具有證據資格。原判決援引法務部調
查局對上訴人之測謊報告，資為認定上訴人有本件犯行之證據資
料之一（見原判決第十九頁，理由乙欄第二段第五點）。惟就該
測謊鑑定是否符合形式上之基本程式要件，及該測謊鑑定報告書
與法定記載要件是否相符？並未加以論敘說明，遽採為判斷依據
，併嫌理由欠備。(五)、證人黃瑞蓮於原審證稱：「（協調過程裡
面，賴碧霞那邊有無提供具體的和解案件？）有問我們二、三十
萬願不願和解。」、「（這是誰講的？）甲○○」、「（談這個
和解條件時，有誰聽到？）邱建和先生、賴碧霞、陳先生在討論
這些事情，我和甲○○沒有參與，所以只有我跟蔡先生兩個人聽
到」等語（見更(三)審卷第三五頁），如若無訛，似屬有利於上訴
人之證據，原審未予採納，復未說明不予採納之理由，同有理由
不備之違失。以上或為上訴意旨所指摘，或為本院得依職權調查
之事項，應認原判決仍有撤銷發回更審之原因。至本件第一審審
判之對象，除上訴人之外，尚有在第一審經判決無罪之林麗晴，
林麗晴部分業經原審以九十五年度上更(二)字第三九二號判決駁回
上訴確定，不在原審審判之範圍，原審於撤銷改判時，自僅得就
第一審關於上訴人部分之判決撤銷。乃原判決主文第一項卻諭知
「原判決（指第一審判決）撤銷」，致誤將已確定之林麗晴部分
一併撤銷；又賴碧霞於九十一年十月七日檢察官偵訊中係供稱：
「我跟他（指上訴人）說陳再興要向我索取一百五十萬元」（見
偵字第一五五一號卷第一八七頁），原判決理由卻載為「十五萬
元」（見原判決第十頁第六、三十行），亦有疏誤，案經發回更
審時宜併注意及之。
據上論結，應依刑事訴訟法第三百九十七條、第四百零一條，判
決如主文。
中    華    民    國  九十七  年    十    月    二    日
                      最高法院刑事第九庭
                          審判長法官  洪  文  章
                                法官  王  居  財
                                法官  郭  毓  洲
                                法官  黃  梅  月
                                法官  邱  同  印
      本件正本證明與原本無異
                                      書  記  官
中    華    民    國  九十七  年    十    月    六    日
                                                Ａ

司法院資訊處製作；財團法人民間司法改革基金會備份。
